R 72 Stahlhelm, Bund der Frontsoldaten
Bundesarchiv
Stahlhelm, Bund der Frontsoldaten e.V.
1918-1939 (1946-1956)
R 72
Bundesarchiv
2336 Schriftgut
Bestandsgeschichte
Mit der Auflösung des Stahlhelm 1935 gelangten die Akten der Bundesführung in das Reichsarchiv nach Potsdam. Der Bestand wurde ca. 1944/45 ausgelagert und entging somit der Zerstörung - das Reichsarchiv wurde am 14. April 1945 bombardiert.
Die Akten verblieben nach dem Zweiten Weltkrieg in Potsdam, nunmehr im Bereich der Sowjetischen Besatzungszone gelegen, und wurden vom dort 1946 gegründeten Deutschen Zentralarchiv (DZA; später: Zentrales Staatsarchiv der DDR) übernommen. Sie wurden dort unter der Bestandssignatur 61 Sta 1 archiviert.
Im Zuge der Wiedervereinigung der deutschen Staaten im Jahre 1990 gelangten die Unterlagen durch die Eingliederung des Zentralen Staatsarchivs der DDR schließlich in das Bundesarchiv.
Das Bundesarchiv selbst hatte bis dato unter der Signatur R 72 nur geringfügige Schriftgutreste des Stahlhelm verwahrt, welche aus Privatbesitz erworben worden waren (siehe Gerhard Granier: Das Bundesarchiv und seine Bestände, 3. Aufl., Boppard 1977, S. 437).
Aufgaben/Organisation
Unter dem Vorsitz des Fabrikanten und kriegsversehrten Reserveoffiziers Franz Seldte erfolgte am 25. Dezember 1918 die Gründung des Stahlhelm in Magdeburg. Insbesondere ehemalige Soldaten und Offiziere des in Magdeburg kasernierten Infanterie-Regiments 66, dem auch Franz Seldte angehörte, zählten zu den ersten Mitgliedern.
Zweck war in erster Linie die "Aufrechterhaltung von Ruhe und Ordnung", sprich Selbstschutz- bzw. Polizeiaufgaben gegen revolutionäre Unruhen, weiterhin die "Pflege der im Felde begründeten Kameradschaft", die Interessenvertretung der ehemaligen Frontsoldaten und von deren Angehörigen (1) sowie Werbung für den Eintritt in die Freikorps.
Knapp ein Jahr nach der Gründung, am 21. September 1919, konstituierte sich der Stahlhelm mit seinen bereits bestehenden Ortsgruppen sowie mit weiteren ähnlich agierenden Gruppierungen als Reichsbund der Frontsoldaten.
Verwaltungssitz wurde zunächst Magdeburg (2). Dort fand am 14. März 1920 der 1. Reichsfrontsoldatentag statt, in dessen Verlauf Franz Seldte zum 1. Bundesführer des Stahlhelm gewählt wurde und den bisherigen Vorsitzenden Dr. Gustav Bünger ablöste (3). Diese Stellung behielt Seldte bis zur Auflösung des Bundes 1935 bei.
In den beiden folgenden Jahren gelang dem Bund der allmähliche Ausbau seiner Organisation über Mitteldeutschland hinaus, so u.a. in Berlin, Brandenburg, Niedersachsen, Pommern, Schlesien und Westfalen.
Bekannte sich der Stahlhelm bei seiner Gründung zur neuen republikanischen Staatsform und als über den Parteien stehend, änderte sich das allmählich. Er näherte sich der politischen Rechten an, darunter der Deutschnationalen Volkspartei (DNVP), und richtete sich "deutsch-völkisch" aus. Hierbei spielte insbesondere die Hallenser Ortsgruppe unter ihrem Führer, dem DNVP-Funtionär Kurt Werner, eine tragende Rolle (4).
Dieser Entwicklung wurde kurzzeitig Einhalt geboten mit dem infolge des Attentats auf Reichsaußenminister Walther Rathenau erfolgten Verbot des Stahlhelm in Preußen am 2. Juli 1922, das bis zum 26. Januar 1923 wirksam war.
Im turbulenten Jahr 1923, das geprägt war von innenpolitischen Auseinandersetzungen, Ruhrbesetzung, Inflation, Hungersnot, separatistischen und kommunistischen Aufständen und dessen Höhepunkt der am 8./9. November in München stattfindende Hitler-Ludendorff-Putsch bildete, nahm die antidemokratische Ausrichtung des Stahlhelm mehr und mehr Gestalt an.
Wiederum war der radikale Teil des Bundes, der Gau Halle, insbesondere dessen neuer Führer Theodor Duesterberg, führend daran beteiligt (5). Befürwortete man mittlerweile eine nationale Diktatur zur Stabilisierung der Verhältnisse, verhielt man sich Putschgelüsten gegenüber - zumindest in seinen offiziellen Verlautbarungen - allerdings ablehnend (6).
Am 9. März 1924 wurde Theodor Duesterberg zum 2. Bundesführer neben Franz Seldte ernannt. In der offiziellen Darstellung als Meilenstein in der Stahlhelm-Geschichte dargestellt, war in der Realität das beiderseitige Verhältnis von wiederholten Differenzen geprägt.
Mit der zunehmenden Etablierung der parlamentarischen Demokratie im Deutschen Reich machte man sich in der Führungsspitze des Stahlhelm nun Gedanken über die weitere Zukunft. Der Frontkämpferbund wollte mehr sein als nur ein reiner Veteranenverband. Er wollte den propagierten "Geist der Frontkameradschaft" dem gesamten Deutschen Volk "einpflanzen" (7).
Unter dem Motto "Über die Organisation zur Macht" (8) weitete man seit dem Frühjahr 1924 seine Aktivitäten auf die Erfassung der Jugend (Jungstahlhelm und "Scharnhorst") und der Generation der über 24-Jährigen (Stahlhelm-Landsturm, später Ringstahlhelm) aus, die nicht mehr am Ersten Weltkrieg hatten teilnehmen können. Hier stand v.a. die vormilitärische Ausbildung im Vordergrund, verstand sich der Stahlhelm doch auch als Reservoir der Reichswehr.
1929 gründete man darüber hinaus den Stahlhelm-Studentenbund "Langemarck", in dem die studentische Jugend zusammengefasst wurde. Das stetige Anwachsen des Bundes übte auf andere Verbände eine Anziehungskraft aus, was dazu führte, dass sie sich dem Stahlhelm anschlossen (9).
Neben dem organisatorischen Ausbau versuchte der Stahlhelm auch anderweitig Einfluss zu nehmen auf die Politik der Weimarer Republik, allerdings unter strikter Betonung seiner "Überparteilichkeit". Zur Erreichung dieses Zieles dienten neben Massenveranstaltungen, Propagandaaktionen und Appellen an das vaterländische Pflichtgefühl auch dem Stahlhelm nahestehende Persöhnlichkeiten mit politischem Einfluss.
Zum Ehrenmitglied ernannte man den Reichspräsidenten von Hindenburg. Die Wandlung von einer ursprünglichen Selbstschutzorganisation zu einem politischen Wehrverband nahm konkrete Formen an.
Mitte der zwanziger Jahre wurde jedoch bald deutlich, dass der Frontkämpferbund mit seinem Prinzip des "Über den Parteien Stehens" und seinem politischen Führungsanspruch oft in Widerspruch geriet. Man musste die außerparlamentarische Ebene verlassen, um in der Politik Gewicht zu erlangen. "Hinein in den Staat" lautete nun die Parole (10).
Man vermied zwar die Gründung einer eigenen Partei, ging aber Bündnisse mit anderen ein, wie der DVP und den Deutschnationalen, zu denen seit jeher enge personelle Bindungen bestanden. So ließen sich Stahlhelm-Mitglieder bei den Reichs- und preußischen Landtagswahlen 1928 auf Listen der DNVP aufstellen (11). Dies blieben allerdings fruchtlose Versuche, die nur zu Konflikten führten, was die Bundesführung schließlich dazu veranlasste, auf eigene Faust Politik zu führen (12).
Zunächst präzisierte der Bund sein antirepublikanisch ausgerichtetes Programm in der ersten und zweiten "Stahlhelm-Botschaft" sowie der "Fürstenwalder Hassbotschaft" (13). Gemäß seinem Selbstverständnis sah der Bund sich als Speerspitze einer Freiheitsbewegung, deren Ziele "die äußere und innere Befreiung Deutschlands" sein sollten (14).
Bei den 1927 und 1928 stattfindenden Frontsoldatentagen in Berlin bzw. Hamburg sowie auf etlichen weiteren Propaganda-Demonstrationen stellte der Stahlhelm seine Abneigung gegen die Republik öffentlich zur Schau.
Eine Reihe unglücklicher Entscheidungen, zu denen das 1928 lancierte Volksbegehren zur Änderung der Verfassung sowie das Volksbegehren gegen den Young-Plan im Jahre 1929 gehören, im Zusammenwirken mit Meinungsverschiedenheiten in der Bundesführung und politischer Unerfahrenheit zeigten jedoch, dass den Aktivitäten des Stahlhelm auf diesem Gebiet Grenzen gesetzt waren.
In der Folge kam es, insbesondere mit den erstarkenden Nationalsozialisten, zu Streitigkeiten darüber, wer die Führung im rechten Lager übernehmen sollte.
Bei den Reichstagswahlen im September 1930 wurde deutlich, dass der NSDAP die Führungsrolle zufiel. Vermehrt traten Mitglieder des Stahlhelm, zum Teil sogar ganze Ortsgruppen, in diese Partei und die ihr zugehörigen Organisationen (v.a. SA und SS) über.
Die im Oktober 1931 in Bad Harzburg stattfindende Tagung der führenden Parteien und Verbände der Rechten und der Zusammenschluss zur "Harzburger Front" vermochten es nicht, die bestehende Kluft zu überbrücken.
Bei den Reichspräsidentenwahlen 1932 trat der Konkurrenzkampf zwischen NSDAP und Stahlhelm erneut zutage, indem beide eigene Kandidaten ins Rennen schickten: Adolf Hitler trat für die Nationalsozialisten an, Theodor Duesterberg für die Frontsoldaten (15).
Nach dem für den Bund desaströsen Ausgang der Reichspräsidentenwahlen machte sich Ernüchterung breit. Der Stahlhelm legte seine politischen Ambitionen auf Eis und richtete nun sein Augenmerk wieder verstärkt auf Wehrsportaktivitäten und den Freiwilligen Arbeitsdienst, der als Wehrpflichts-Ersatz betrachtet wurde (16).
Die Übernahme der politischen Macht durch die NSDAP im Januar 1933 wurde trotz aller Differenzen begrüßt. Unter anderem beteiligten sich etliche Stahlhelmer in der von Hermann Göring im Februar desselben Jahres gegründeten Hilfspolizei zusammen mit SA und SS an Gleichschaltungsmaßnahmen (17). Franz Seldte erhielt im Kabinett Adolf Hitlers den Posten des Reichsarbeitsministers (18).
Im Juni 1933 begann die allmähliche Auflösung des Frontsoldatenbundes. Der Scharnhorst-Bund für Jugendliche bis 18 Jahren wurde in die Hitler-Jugend eingegliedert, während die über 18- bis 35-Jährigen als "Wehrstahlhelm" der SA unterstellt wurden.
Infolge des enormen Mitgliederzuwachses wurde Ende 1933 eine Neuorganisation der SA befohlen. Im Zuge dessen kam nun auch der Kernstahlhelm (Mitglieder über 35 Jahre) als SA-Reserve unter deren Befehlsgewalt (19).
Im März 1934 kam es zur Umgründung in den Nationalsozialistischen Deutschen Frontkämpferbund (Stahlhelm). Am 7. November 1935 erfolgte die endgültige Auflösung des Frontsoldatenbundes, nachdem er seit Beginn des "Dritten Reiches" nur noch ein Schattendasein geführt hatte.
Im Jahre 1951 wurde in Köln erneut eine Organisation unter dem Namen Stahlhelm, Bund der Frontsoldaten gegründet, zu dessen Bundesführer 1952 der ehemalige Generalfeldmarschall Albert Kesselring gewählt wurde.
Anmerkungen
(1) Vgl. Graff, Siegmund: Gründung und Entwicklung des Bundes, in: Der Stahlhelm. Erinnerungen und Bilder, Bd. 1, S. 30-32.
(2) Vgl. ebd., S. 38.
(3) Aufgrund des einen Tag vorher begonnenen, so genannten "Kapp-Putsches" war es jedoch nur eine Vorstandssitzung und keine Massenveranstaltung wie die späteren, bis 1933 jährlich stattfindenden Frontsoldatentage, s. Berghahn: Stahlhelm, S. 28.
(4) Vgl. ebd., S. 31.
(5) Duesterberg, ehemaliger Berufsoffizier, war bereits seit Ende 1919 Mitglied des Hallenser Stahlhelm und zugleich Geschäftsführer des Wahlkreises Halle-Merseburg der DNVP, s. Berghahn: Stahlhelm, S. 24-25. Am 21. April wurde er Führer des Stahlhelm-Gaus Halle.
(6) Vgl. zu diesem Thema Berghahn: Stahlhelm, S. 39-53.
(7) S. Graff: Gründung, S. 53
(8) S. Berghahn: Stahlhelm, S. 64.
(9) So z.B. der Cherusker-und Westfalenbund im Oktober 1924 und der Bund Reichsflagge im Oktober 1927, s. Mahlke: Stahlhelm, S. 150, Sp. 2.
(10) Dieser Begriff führte anfangs zu Missverständnissen im Sinne einer Hinwendung zur Republik. In Wirklichkeit wollte man den Staat von innen durchdringen und nach den eigenen Zielvorgaben umwandeln, s. Berghahn: Stahlhelm, S. 103; Mahlke: Stahlhelm, S. 149, Sp. 1; Graff: Gründung, S. 62-63.
(11) Vgl. Berghahn: Stahlhelm, S. 109ff.
(12) Vgl. ebd., S. 112.
(13) S. Mahlke: Stahlhelm, S. 151, Sp. 2.
(14) S. Graff: Gründung, S. 63.
(15) Letztendlich gewann erneut Hindenburg mit 53% der Stimmen, s. Berghahn: Stahlhelm, S. 219.
(16) Vgl. Berghahn: Stahlhelm, S. 232.
(17) S. ebd., S. 252ff.
(18) Dieses Amt bekleidete er, wenn auch ohne großen politischen Einfluss, bis zum Ende des Dritten Reiches.
(19) Vgl. Mahlke: Stahlhelm, S. 155, Sp. 1-2.
Inhaltliche Charakterisierung
Der Bestand gibt v.a auf der Ebene der Bundesführung und der Landesverbände bzw. Gaue einen guten Einblick in die organisatorische Entwicklung des Stahlhelm und seiner ihm angegliederten Verbände sowie in seine Aktivitäten verschiedenster Art, v.a. von Anfang der zwanziger Jahre bis zur Auflösung 1935. Dabei stellen die Akten der Klassifikationsgruppen 1 und 3 den umfangmäßig größten Teil der Überlieferung zum Stahlhelm dar.
Während in der Klassifikationsgruppe 1 zum einen die Korrespondenz der Bundesführung mit den Stahlhelm-Landesverbänden sowie anderen Verbänden, Organisationen und Privatpersonen, zum anderen die Akten zu den Frontsoldatentagen den inhaltlichen Schwerpunkt bilden, sind es in Gruppe 3 primär innen- und außenpolitische Fragen sowie Ereignisse zu Zeiten der Weimarer Republik bzw. zu Beginn des Dritten Reiches, die dokumentiert sind.
Personenbezogene Unterlagen sind nur insofern in größerem Umfang vorhanden, als es sich um höherrangige Mitglieder des Stahlhelm oder aber um Personen der Zeitgeschichte bzw. des öffentlichen Lebens handelt. Mitgliederlisten bzw. Ausweise von Ortsgruppen sind nur in äußerst geringer Menge Teil des Bestandes.
Überlieferungsverweis
R 1501 Reichsministerium des Innern
R 1507 Reichskommissar für Überwachung der Öffentlichen Ordnung/Nachrichtensammelstelle im Reichsministerium des Innern
R 3009 Staatsgerichtshof zum Schutze der Republik
Geringe Mengen zumeist personenbezogener Unterlagen Berliner Stahlhelm-Mitglieder befinden sich im Bestand R 9355 (Sammlung "NS-Archiv des Ministeriums für Staatssicherheit der DDR")
N 1377 Nachlass Duesterberg, Theodor (1875-1950), 2. Bundesführer
Filme (im Bundesarchiv-Filmarchiv), vgl. Sachthematisches Inventar, Filmdokumente zur politischen Geschichte der Weimarer Republik 1918-1933
Bayrisches Hauptstaatsarchiv, Abt. IV (Kriegsarchiv): Landesverband Bayern des Stahlhelm
Stadtarchiv Mönchengladbach: Nachlass Heinz Brauweiler (1885-1976), Leiter der politischen Abteilung im Bundesamt
Archiv des Historischen Vereins Roth bei Nürnberg: Nachlass Sigmund Graff (1898-1979), Redakteur der Zeitung "Der Stahlhelm"
Literatur
Bochow, Martin: Männer unter dem Stahlhelm. Vom Werden, Wollen und Wirken des Stahlhelm, Bund der Frontsoldaten, Stuttgart 1933
Der Stahlhelm. Erinnerungen und Bilder aus den Jahren 1918-1933, Bde. 1-2, Berlin 1932-1933
Der NSDFB (Stahlhelm). Geschichte, Wesen und Aufgabe des Frontsoldatenbundes, Berlin 1935
Duesterberg, Theodor: Der Stahlhelm und Hitler, Wolfenbüttel, Hannover 1949
Kleinau, Wilhelm: Franz Seldte. Ein Lebensbericht, Berlin 1933
Ders.: Soldaten der Nation. Die geschichtliche Sendung des Stahlhelm, Berlin 1933
Stahlhelm-Handbuch, hrsg. v. Heinrich Hildebrandt u. Walter Kettner, 4. Aufl., Berlin 1931
Berghahn, Volker R.: Der Stahlhelm. Bund der Frontsoldaten, 1918-1935 (Beiträge zur Geschichte des Parlamentarismus und der politischen Parteien, Bd. 33), Düsseldorf 1966
Klotzbücher, Alois: Der politische Weg des Stahlhelm, Bund der Frontsoldaten, in der Weimarer Republik. Ein Beitrag zur Geschichte der nationalen Opposition, Diss. phil. Erlangen 1965
Mahlke, Bernhard: Stahlhelm - Bund der Frontsoldaten (Stahlhelm), in: Lexikon zur Parteiengeschichte. Die bürgerlichen und kleinbürgerlichen Parteien und Verbände in Deutschland (1789-1945), hrsg. v. Dieter Fricke (u.a.), Bd. 4, Leipzig 1986, Sp. 145-158
Sanker, Jens-Markus: "Stahlhelm unser Zeichen, schwarz-weiß-rot das Band...". Der Stahlhelm-Studentenring Langemarck. Hochschulpolitik in Feldgrau 1926-1935, Würzburg 2004
Schaumann, Remco: Der Stahlhelm, Bund der Frontsoldaten, in Bielefeld und im Regierungsbezirk Minden 1918-1935, in: 83. Jahresbericht des Historischen Vereins für die Grafschaft Ravensberg, Jg. 1996, S. 139-198
Wetzel, Bernhard: "Der Stahlhelm und die Wehrverbände der Österreichischen Rechten Ende der 1920er Jahre. Waffenbrüder oder Einzelkämpfer, Magisterarbeit Berlin 2006.
- R 72 Stahlhelm, Bund der Frontsoldaten e.V., 1918-1939 (1946-1956); R 72
  - Schriftverkehr der Bundesführung, 1
    - Organisation und Tätigkeit, 1.1
      - Allgemeines, 1.1.1
        - Tätigkeit der Ortsgruppe Magdeburg als Ausgangspunkt für die Gründung des Stahlhelm, Jan. - Juli 1919; R 72/1; 61 Sta 1/1; Enthält: Versammlungsprotokolle
        - Beziehungen zur Einwohnerwehr Magdeburg, Apr. - Sept. 1919; R 72/2; 61 Sta 1/2; Enthält v.a.: Rundschreiben der Einwohnerwehr Instruktionen Organisationsfragen
        - Gründung des Stahlhelm in Magdeburg, Aug. - Dez. 1919; R 72/3; S 61 Sta 1/3; Enthält v.a.: Satzungsentwürfe 1. Vorstandssitzung Glückwünsche
        - Bundesvorstands- und Bundesratssitzungen, 1920-1933
          - Bundesvorstands- und Bundesratssitzungen, Feb. 1920 - Nov. 1925; R 72/4; 61 Sta 1/4; 1; Enthält auch: Sitzung der Zeitfreiwilligenverbände in Hamburg am 28. Feb. 1920 "Der Stahlhelm", Monatsschrift der Ortsgruppe Halle, Nr. 10, Nov. 1921; Bundesamt Magdeburg
            Benutzbar ab: 1955
          - Bundesvorstands- und Bundesratssitzungen, März - Dez. 1926; R 72/6; 61 Sta 1/6; 2; Enthält u.a.: Landesverband Mitteldeutschland.- "Kurze Richtlinien für alle Kameraden, insbesondere für die Stahlhelmabgeordneten" Errichtung eines Reichsehrenmals im Hain bei Berka (Denkschrift), o.Dat.; Bundesamt Magdeburg
          - Bundesvorstands- und Bundesratssitzungen, Apr. - Dez. 1926; R 72/5; 61 Sta 1/5; 3; Enthält u.a.: Tätigkeitsbericht des Instituts für angewandte Soziologie in Berlin Vorschlag zur Bildung eines "Stahlhelm-Ehrenhofes" bei der Bundesleitung in Magdeburg "Die Sozialpolitik des Stahlhelm" (Denkschrift) "Die Neuorganisation des Stahlhelm" (Denkschrift) Versammlung der Führer der Landesverbände und selbstständigen Gaue in Magdeburg am 2. und 3. Okt. 1926; Bundesamt Magdeburg
          - Bundesvorstands- und Bundesratssitzungen, Dez. 1926 - Nov. 1927; R 72/8; 61 Sta 1/8; 4; Bundesamt Magdeburg
            Benutzbar ab: 1957
          - Bundesvorstands- und Bundesratssitzungen, Feb. - Nov. 1927; R 72/7; 61 Sta 1/7; 5; Enthält u.a.: Bundesführerbesprechungen (Protokolle) Auswirkungen des letzten Kohlenarbeiterstreiks in Mitteldeutschland.- Besprechung mit Wirtschaftspolitikern, Arbeiter- und Stahlhelmführern, 17. Nov. 1927; Bundesamt Magdeburg
          - Bundesvorstands- und Bundesratssitzungen, Jan. - Dez. 1928; R 72/9; 61 Sta 1/9; 6; Enthält u.a.: Zusammenschluss der "vaterländischen Bewegung".- Besprechung zwischen Heinz Brauweiler, Theodor Duesterberg, Eduard Ausfeld, Johannsen und Hesse, 22. Jan. 1928; Bundesamt Magdeburg
          - Bundesvorstands- und Bundesratssitzungen, Feb. 1928 - Jan. 1929; R 72/10; 61 Sta 1/10; 7; Enthält u.a.: Neuregelung der politischen Vertretung des Bundes in Berlin und Neuregelung der Stellung und Tätigkeit des Bundeskanzlers Eintritt des Kronprinzen Wilhelm in den Stahlhelm.- Unterredung zwischen Eduard Ausfeld und Major a.D. Otto v. Müldner, 11. Mai 1928 Enthält auch: Stellungnahme des Bundesamtes zum französischen "Office Nationale des Combattants" (Kriegsteilnehmer-Nationalamt) Übersetzung des Erlasses des französischen Pensionsministers über den Kompetenz- und Tätigkeitsbereich der "Office Nationale des Combattants", 28. Juni 1927 "Der Stahlhelm - der größte Feind des Nationalsozialismus", in: "Der nationale Sozialist für die Ostmark", Jg. 2, 51. Folge, 18. Dez. 1927; Bundesamt Magdeburg
            Benutzbar ab: 1959
          - Bundesvorstands- und Bundesratssitzungen, Jan. - Okt. 1929; R 72/11; 61 Sta 1/11; 8; Enthält auch: "Stahlhelm, Landbund und Deutschnationale Volkspartei" von Rechtsanwalt Dr. Reisner, o.Dat.; Bundesamt Magdeburg
          - Bundesvorstands- und Bundesratssitzungen, Jan. - Dez. 1929; R 72/12; 61 Sta 1/12; 9; Enthält auch: "Stahlhelm und Nationalsozialisten" von Bernhard Rust, in: "Niedersächsischer Beobachter", 6. Jg., Nr. 15, 25. Apr. 1929; Bundesamt Magdeburg
          - Bundesvorstands- und Bundesratssitzungen, Dez. 1929 - Dez. 1930; R 72/13; 61 Sta 1/13; 10; Bundesamt Magdeburg und Berlin
            Benutzbar ab: 1960
          - Bundesvorstands- und Bundesratssitzungen, Dez. 1929 - Dez. 1930; R 72/14; 61 Sta 1/14; 11; Enthält auch: Stellungnahme des Stahlhelm zu den Reichstagswahlen im Sept. 1930 Disposition zu einem Referat über die innenpolitische Lage Einladung führender Persönlichkeiten der Rechtsparteien (u.a. Hitler, Strasser) zu einer Besprechung zwecks Zusammenwirken der zersplitterten parlamentarischen Gruppen der nationalen Rechten am 26. Apr. 1930 in Berlin; Bundesamt Berlin
          - Bundesvorstands- und Bundesratssitzungen, Okt. 1930 - Nov. 1931; R 72/16; 61 Sta 1/16; 12; Bundesamt Berlin
            Benutzbar ab: 1961
          - Bundesvorstands- und Bundesratssitzungen, Jan. - Dez. 1931; R 72/15; 61 Sta 1/15; 13; Bundesamt Berlin
          - Bundesvorstands- und Bundesratssitzungen, Jan. 1932 - Jan. 1933; R 72/17; 61 Sta 1/17; 14; Enthält auch: Vorbereitung der Tagung der Landesamtsleiter in Berlin am 13. Jan. 1932 Öffentliche Stellungnahme des Stahlhelm zur Politik der Reichsregierung, 10. Sept. 1932; Bundesamt Berlin
            Benutzbar ab: 1963
        - Satzungen des Stahlhelm, seiner Unterverbände und des "Wehrwolf", Jan. 1922 - Apr. 1930; R 72/18; 61 Sta 1/18; Enthält u.a.: Satzungsänderungen; Bundesamt Magdeburg und Berlin
        - Aufbau, Gliederung und Stellenbesetzung der Landesverbände und der Gaue, Dez. 1927 - Nov. 1932; R 72/19; 61 Sta 1/19; Enthält u.a.: Anschriftenlisten, Richtlinien, Dienstordnungen, -anweisungen, -vorschriften, Stärkemeldungen Führerwahl "Der Stahlhelm als staatsaufbauende Organisation" Neuorganisation des Bundes.- Stellungnahme der Landesverbände zur Denkschrift vom 24. Apr. 1926 6. Stärkemeldung (Stichtag 1. Okt. 1929) der Landesverbände und der Gaue, Dez. 1929 Karte der Landesverbände und der Gaue Schema der Gliederung der Stahlhelmleitung Mitgliedsbuch Bestallungs-, Ernennungsurkunden Schematische Darstellung des Mitgliederstandes des Stahlhelm 1930/1931 Neugründung von Ortsgruppen, Jan. - März 1932; Bundesamt Magdeburg und Berlin
          Benutzbar ab: 1962
        - Gliederung des Stahlhelm (Karten), 1928-1935
          - Gliederung des Stahlhelm (Karten), 1928-1935; R 72/20; 61 Sta 1/20/5; 1
          - Gliederung des Stahlhelm (Karten), Juni 1934 - Jan. 1935; R 72/20; 61 Sta 1/20/4; 2; Enthält v.a.: Anfertigung und Bestellung von Gliederungskarten.- Schriftwechsel mit den Landesverbänden
            Benutzbar ab: 1965
        - Uniformierung, Abzeichen, Ausrüstung und Fahnen, 1925-1935
          - Uniformierung, Abzeichen, Ausrüstung und Fahnen, Dez. 1925 - Nov. 1932; R 72/20; 61 Sta 1/20; 1; Enthält u.a.: Rundschreiben Abbildungen der Dienstgrad- und Waffenabzeichen
          - Uniformierung, Abzeichen, Ausrüstung und Fahnen, Okt. 1934 - Juni 1935; R 72/217; 61 Sta 1/217; 2; Enthält: Anträge von Ortsgruppen auf unveränderte Weiterführung geschichtlich wertvoller Flaggen der ehemaligen Kaiserlichen Marine lt. Rundschreiben Nr. 28 vom 22. Feb. 1935; Bundesamt Berlin
        - Zweiteilung der Bundesführung im Stahlhelm.- Denkschrift vom 10. Dez. 1932, R 72/20; 61 Sta 1/20
        - Gliederung und Aufgaben des Stahlhelm nach der Unterstellung unter die Oberste SA-Führung und der Eingliederung des Kernstahlhelm als SA-Reserve I, Okt. 1933 - Feb. 1934; R 72/20; 61 Sta 1/20/2; Enthält: Dienstanweisungen und Hausbefehle der Bundesleitung; Bundesamt Berlin: Inspektion Flieger-Luftschutz
          Benutzbar ab: 1964
        - Auflösung des Nationalsozialistischen Deutschen Frontkämpfer-Bundes (Stahlhelm), 1935-1936